【裁判字號】    99,訴,200
【裁判日期】    990527
【裁判案由】    臺灣地區與大陸地區人民關係條例
【裁判全文】
臺北高等行政法院判決
                                       99年度訴字第200號
                                    99年5月20日辯論終結
原      告  甲○○
被      告  內政部
代  表  人  丙○○○○○○住同上
訴訟代理人  戊○○
            己○○
            庚○○
上列當事人間臺灣地區與大陸地區人民關係條例事件，原告不服
行政院中華民國98年12月24日院臺訴字第09800982861 號訴願決
定，提起行政訴訟，本院判決如下：
    主  文
訴願決定及原處分均撤銷。
被告應依本判決之法律見解就乙○○民國97年10月30日申請來臺
與原告甲○○團聚案作成適法之處分。
原告其餘之訴駁回。
兩造各負擔其所支出之訴訟費用。
    事實及理由
一、緣乙○○為大陸地區人民，與我國人民即原告甲○○於民國
    97年9 月19日在大陸地區結婚，嗣原告甲○○於97年10月30
    日代理乙○○向被告所屬入出國及移民署申請來臺與其團聚
    。經該署臺北市專勤隊之訪談人員4 次對原告甲○○訪談並
    同時以電話與大陸地區之乙○○聯繫，將二人訪談內容比對
    後，發現說詞有部分瑕疵而未通過訪談，被告遂依行為時「
    大陸地區人民申請進入臺灣地區面談管理辦法」第10條第2
    款規定，以98年5月4日內授移服北市杰字第0980918054號處
    分書不予許可來臺團聚（下稱系爭原處分）。原告甲○○不
    服，提起訴願，遭決定駁回，遂向本院提起本件行政訴訟。
二、原告主張：
    原告與乙○○係由第三人丁○○於97年介紹認識，去大陸前
    以電話卡與乙○○通聯，98年1 月份以後則以手機電話及家
    裡電話與之聯絡，原告與乙○○在大陸辦理公證結婚，係與
    丁○○坐飛機到馬祖，換船到馬尾，再轉公車到寧德，而乙
    ○○在寧德車站等我們，再從寧德車站走路到她家，該次去
    大陸原告有給丁○○出車資新臺幣（下同）2,500 元。原告
    甲○○於被告所屬入出國及移民署臺北市專勤隊接受訪談時
    ，雖有答錯話之情形，但前3 次訪談內容都是一致的，且詳
    細說明交往紀錄。原告於被告訪談時，陳述係以坐三輪車到
    乙○○家是因為記憶力差所致，所述確為事實。此外原告去
    寧德時是去乙○○的姐姐家1天，去丁○○家2天，其他都在
    乙○○家裡，總共有6 天在乙○○家裡。原告希望生活有伴
    ，係第一次結婚。原告第1 次面談時提到沒有卡債，係因並
    金額不大，始回答沒有卡債等情。並聲明求為判決撤銷訴願
    決定及原處分，請求判命被告依乙○○97年10月30日之申請
    准其來臺與其團聚。
三、被告則以：
（一）按臺灣地區與大陸地區人民關係條例（下稱兩岸人民關係
      條例）第10條第1 項、第10條之1第1項規定「大陸地區人
      民非經主管機關許可，不得進入臺灣地區。」「大陸地區
      人民申請進入臺灣地區團聚、居留或定居者，應接受面談
      、按捺指紋並建檔管理之；未接受面談、按捺指紋者，不
      予許可其團聚、居留或定居之申請。其管理辦法，由主管
      機關定之。」；行為時「大陸地區人民申請進入臺灣地區
      面談管理辦法」第10條第2款及第3款規定：「大陸地區人
      民接受面談，有下列情形之一者，其申請案不予許可；已
      許可者，應撤銷或廢止其許可：……二、其臺灣地區配偶
      未接受或未通過訪談。三、經面談後，申請人、依親對象
      無同居之事實或說詞有重大瑕疵。……」。
（二）本件行政訴訟理由略謂：原告甲○○於第4 次在被告所屬
      入出國及移民署臺北市專勤隊接受訪談時，有答錯話之情
      形，但前3 次訪談內容都是一致的，且說明了詳細的交往
      紀錄。卷查原告甲○○於98年4 月20日於被告所屬入出國
      及移民署臺北市專勤隊接受訪談，訪談人員並當場致電乙
      ○○，就下列問題2人說詞未臻一致，（1）原告甲○○稱
      搭車到寧德車站，乙○○接同乘坐三輪車至乙○○住處；
      乙○○稱其住處離車站路程不到5分鐘，2人係走路至其住
      處。(2) 原告甲○○稱在大陸地區期間，除與乙○○在寧
      德市○街外，均待在乙○○家裡；乙○○稱渠等曾去其姐
      姐家及介紹人家，有經甲○○親閱無訛後簽名捺印之98年
      4 月20日面談紀錄影本可稽。因此被告以原告甲○○說詞
      有瑕疵，未通過訪談，不予許可原告乙○○來臺團聚，並
      無不妥，無違「兩岸人民關係條例」授權規範大陸地區人
      民進入臺灣地區之旨，原處分應予維持。
（三）有關原告訴狀內指稱「但是前3 次面談都是一致詳細的交
      往紀錄……」部分，依被告所屬入出國及移民署臺北市專
      勤隊97年11月19日、12月9日及98年1月22日面談結果建議
      表，原告甲○○在前述3 次接受訪談時，均因無法提供依
      訪談內容所需之佐證資料，因此才屢屢安排再次訪談，並
      非如原告所稱之情形。另依行政院98年12月24日院臺訴字
      0000000000號決定書理由（二），所謂程式不合，所提訴
      願應不受理，係指乙○○未依「訴願法」第34條、第56條
      第1項、第77條第1款規定補正程序，非關原告甲○○於訴
      狀內指稱訴願書遭耽擱送達之情形等語資為抗辯。並聲明
      求為判決駁回原告之訴。
四、本件主要爭點為被告以原告部分訪談說詞有瑕疵而未通過訪
    談否准其大陸地區配偶乙○○申請來臺團聚，是否適法？
  （一）按兩岸人民關係條例第52條第1 項規定：「結婚或兩願
        離婚之方式及其他要件，依行為地之規定。」準此，大
        陸地區人民與臺灣地區人民在大陸地區結婚，其方式及
        其他要件，應依大陸地區婚姻法之規定。因婚姻而形成
        夫妻關係，其因實踐「相互扶持、共同生活」目的所須
        具備的社會現實條件，乃係一種受憲法保障之權利。而
        此等社會現實條件如果因公權力之作為而存有受限制或
        剝奪之外觀，自應認夫妻之一方，因婚姻所形成之憲法
        權利已受到侵犯，有實施訴訟之權能。又行政機關之違
        法行政處分，致權利或法律上之利益受損害之相對人及
        其他利害關係人，得提起行政爭訟。而所謂「利害關係
        人」，係指違法行政處分之結果致其現已存在之權利或
        法律上之利益受影響者而言。配偶之一方如在大陸地區
        ，其能否來臺團聚，對「同居義務」能否履行有關鍵作
        用，而同居復為婚姻制度之核心價值，此等請求如被否
        准，形式上已直接侵犯到人在國內之另一方配偶維繫婚
        姻關係之機會，該在國內之配偶當然有提起行政訴訟之
        權能（96年高等行政法院法律座談會法律問題七研討結
        果紀錄參照）。至於分處兩岸二地之配偶實質上到底有
        無婚姻關係存在，則屬「實體判斷」之問題，只有家事
        法院針對特定婚姻訴訟標的類型中所為之婚姻關係存否
        判斷才會產生「對世效力」，行政部門對此實體事項之
        認定，並不具有所謂之「對世效力」，而僅在入出境管
        制行政中產生作用而已。本件原告甲○○主張其與乙○
        ○係在大陸地區結婚，其乃乙○○之夫，對於乙○○申
        請來臺與其團聚，被告機關予以否准，且否准之理由是
        否合法，已影響到原告甲○○受憲法保障之婚姻關係及
        從此延伸出之夫妻同居生活關係，原告甲○○自屬法律
        上之利害關係人，依訴願法第18條規定，得以利害關係
        人之身分，提起訴願，如不服訴願決定，並得向高等行
        政法院提起課予義務訴訟。
  （二）次按兩岸人民關係條例第1 條前段規定：「國家統一前
        ，為確保臺灣地區安全與民眾福祉，規範臺灣地區與大
        陸地區人民之往來，並處理衍生之法律事件，特制定本
        條例……。」第10條第1 項規定：「大陸地區人民非經
        主管機關許可，不得進入臺灣地區。」第10條之1 規定
        ：「大陸地區人民申請進入臺灣地區團聚、居留或定居
        者，應接受面談、按捺指紋並建檔管理之；未接受面談
        、按捺指紋者，不予許可其團聚、居留或定居之申請。
        」另依第10條之1 末段授權訂定，行為時大陸地區人民
        申請進入臺灣地區面談管理辦法第10條第2、3款規定：
        「大陸地區人民接受面談，有下列情形之一者，其申請
        案不予許可；已許可者，應撤銷或廢止其許可：……二
        、其臺灣地區配偶未接受或未通過訪談。三、經面談後
        ，申請人、依親對象無同居之事實或說詞有重大瑕疵…
        …。」第13條規定：「大陸地區人民具臺灣地區人民配
        偶身分，以其他事由進入臺灣地區後，申請團聚、居留
        或定居之面談作業，依本辦法之規定。」
  （三）查本件乙○○為大陸地區人民，與臺灣地區人民即原告
        甲○○於97年9 月19日在大陸地區結婚，嗣原告甲○○
        於97年10月30日代理乙○○向被告所屬入出國及移民署
        申請來臺與其團聚。經該署臺北市專勤隊之訪談人員4
        次對原告甲○○訪談並當場致電大陸地區之乙○○聯繫
        ，將二人訪談內容比對後，無非以(1) 原告甲○○稱搭
        車到寧德車站，乙○○接同乘坐三輪車至乙○○住處；
        乙○○則稱其住處離車站路程不到5 分鐘，二人係走路
        至其住處。(2) 原告甲○○稱在大陸地區期間，除與乙
        ○○在寧德市○街外，均待在乙○○家裡；乙○○稱渠
        等曾去其姐姐家及介紹人家。原告甲○○與乙○○二人
        說詞未臻一致等瑕疵，未通過訪談，以系爭原處分不予
        許可乙○○來臺團聚等語為其論據。惟查臺灣地區人民
        即原告甲○○（男、○年○月○日生）與大陸地區人民
        乙○○（女、○年○月○日生，離過一次婚），二人約
        相差10歲，係經媒人即證人丁○○（女、○年○月○日
        生，大陸嫁來臺灣）介紹認識三個月後，於97年9 月19
        日在大陸福建省寧德市公證結婚，結婚時甲○○送給乙
        ○○10萬元，每3 個月再透過丁○○寄給乙○○1至2萬
        元等事實，業據原告甲○○陳述甚詳，核與證人丁○○
        證述情節相符，並提出經財團法人海峽交流基金會核驗
        之結婚公證書在卷可稽，被告訴訟代理人亦稱本件未發
        現通謀虛偽結婚情形，如許可乙○○來臺團聚，沒有危
        害國安問題，亦不違法；又原告甲○○稱很希望生活有
        伴，係第一次結婚，在保全公司擔任保全員，月薪約2
        萬元，並另擺攤賣手錶，亦有些許收入，與乙○○公證
        結婚後有定期透過丁○○寄生活費給乙○○，足證其對
        婚姻之誠意。而若許可乙○○來臺團聚後，依兩岸人民
        關係條例第17條、第17條之1 規定，可循序申請依親居
        留、長期居留期間，得在臺灣地區工作，亦經被告訴訟
        代理人陳述在卷（見本院卷第54、55、85頁筆錄），原
        告甲○○及乙○○之經濟情況雖非良好，惟二人既有緣
        結為夫妻，且均有能力可以工作，相互扶持，吃苦如吃
        補，其收入足以維持生活，對社會安定不致造成問題。
        家庭為社會之自然基本團體單位，國家應予必要之協助
        與保護，為落實尊重人性，保障人權，應儘量讓夫妻能
        同居團聚，以增進民眾福祉，被告徒以上開與結婚真假
        、社會安定以及國安等問題無關之訪談說詞瑕疵事由，
        不予許可乙○○來臺團聚，揆諸前揭規定及說明，原處
        分殊有未冾，而有違誤，訴願決定，未予糾正，亦有不
        合。原告訴請撤銷，為有理由，應予准許。惟原告甲○
        ○請求本院判命被告依乙○○97年10月30日之申請准其
        來臺與其團聚之處分，因行政法院不得代替行政機關從
        事裁量處分，仍應由被告依本判決前述法律見解，本於
        職權重新審核再作成適法之處分，原告甲○○此部分請
        求尚未達本院所能自為決定之程度，該部分自應予以駁
        回。
  （四）本件事證已臻明確，兩造其餘主張及攻擊防禦，核與判
        決結果不生影響，無逐一論述必要。至於原告乙○○所
        提行政訴訟部分本院另行裁判。又原告甲○○因記憶力
        差，訪談時說詞有部分瑕疵，未通過訪談致有本件訴訟
        ，故本件兩造應各負擔其所支出之訴訟費用，以符公平
        ，均併此敘明。
五、據上論結，本件原告之訴一部無理由，一部有理由，依行政
    訴訟法第104條、民事訴訟法第79條，判決如主文。
中    華    民    國    99    年     5   月     27    日
                     臺北高等行政法院第四庭
                               審判長法  官   黃  本  仁
                                     法  官   陳  秀  
                                     法  官   林  妙  黛
上為正本係照原本作成。
如不服本判決，應於送達後20日內，向本院提出上訴狀並表明上
訴理由，如於本判決宣示後送達前提起上訴者，應於判決送達後
20日內補提上訴理由書（須按他造人數附繕本）。
中    華    民    國    99    年     6    月    1     日
                                     書記官   陳  圓  圓

司法院資訊處製作；財團法人民間司法改革基金會備份。
